臺灣臺北地方法院民事判決　 　　　　　　　96年度消字第6號
原　　　告　　宏碁股份有限公司
法定代理人　　甲○○
訴訟代理人　　乙○○
被　　　告　　鳳凰國際旅行社股份有限公司
法定代理人　　丙○○
訴訟代理人　　鄭　穎律師
複　代理人　　丁○○
上列當事人間給付違約金等事件，本院於民國96年5月31日言詞
辯論終結，判決如下：
    主      文
被告應給付原告新臺幣壹拾柒萬陸仟柒佰伍拾元，及自民國九十
六年二月二日起至清償日止，按年息百分之五計算之利息。
原告其餘之訴駁回。
訴訟費用由被告負擔三分之一，餘由原告負擔。
本判決第一項得假執行。但被告如以新臺幣壹拾柒萬陸仟柒佰伍
拾元供擔保後，得免假執行。
原告其餘假執行之聲請駁回。
    事實及理由
一、原告聲明：被告應給付原告新臺幣（下同）535,500元，及
    自民國95年10月16日起至清償之日止按年息5％計算之利息
    ；願供擔保，請准宣告假執行。並陳述：
    （一）兩造於95年6月30日簽署有「西安九寨溝八日訂團合
          約」，預定於95年9月9日出發，惟被告竟於同年8月1
          0日片面通知原告變更旅遊契約約定之行程，將原訂
          「由台北飛香港後直飛西安班機，成都雙程往返九黃
          機場班機，以及成都直飛香港返回台北」之行程，片
          面更改為「由台北飛香港後直飛重慶，重慶往返九黃
          機場班機，重慶雙程往返西安，再由重慶直達香港後
          再返回台北」，被告任意變更行程之行為係違反系爭
          契約之約定，及民法第541條之5之規定，原告遂以台
          北中山郵局第28869號存證信函通知被告解除系爭契
          約。
    （二）原告解除與被告所簽訂之系爭契約，係因被告違反對
          於原告之承諾，且被告在未徵得原告之同意下即片面
          變更旅遊行程，導致原告與被告系爭契約之行程無法
          成行，此乃可歸責於被告之事由所致，依據系爭契約
          第14條第2款規定，被告應賠償原告旅遊費用20％計
          算之違約金。系爭契約每人之團費為50,500元，原告
          最後成行人員則為36人，而系爭契約約定第32位團員
          可免團費，是以35人計算則總團費應為1,767,500元
          ，故以20％計算之違約金應為353,500元；另被告違
          反系爭契約之約定任意改變行程，自屬違反消費者保
          護法（下稱消保法）第25條及同法施行細則第26條所
          示，企業經營者應對其保證之品質負責之規定，造成
          原告於解除系爭契約後，必須與訴外人萬盛旅行社重
          新簽訂旅遊契約，且需額外支出每位團員團費5,200
          元，以35位團員計算，原告因此所產生之損失為182,
          000元，為此，原告依據消保法第51條之規定請求所
          受損害額1倍之懲罰性違約金182,000元，綜上合計53
          5,500元。
二、被告聲明：原告之訴駁回；如受不利益判決，願供擔保請准
    宣告免為假執行。並陳述：
    （一）系爭契約就付款方式明定為「被告與原告確定出團日
          期及人數時，原告需先支付機位作業金共新臺幣10萬
          元，以利購買機票及辦理證照等事宜，如機位確定則
          作業金改為定金」由是可知，簽署系爭契約時，原告
          尚未支付被告定金，須待被告確認機位有無之時，作
          業金始轉為定金，則被告是否定有機位乃系爭契約之
          重要要件，系爭契約顯係處於不確定性，故該機位之
          有無為系爭契約所附之條件，不論所附者為停止或解
          除條件，因條件業已成就，系爭契約確定不成立；另
          系爭契約於95年6月30日簽署時出遊之人數僅約定「
          預計34人，實際出團人數需為預計人數80％以上」，
          可知系爭契約重要要素即人數並未確定，則系爭契約
          尚未確定生效；又消保法所謂企業經營者應就其保證
          品質負責，乃契約成立後所負擔之契約義務，系爭契
          約尚未生效，則被告並無保證責任存在，尚不得主張
          消保法第51條之懲罰性違約金。
    （二）被告於95年7月31日即已確認無香港直飛西安之班機
          ，並於同日以E-MAIL告知原告將因此變更航程，又於
          同年8月3日赴原告公司說明行程時，亦有說明當時並
          無香港飛西安之機位，因此班機由「香港直飛西安」
          改為由「香港直飛重慶」再轉飛目的地，行程僅有中
          途轉機點之變更，目的地九寨溝行程及時間並未變更
          ，被告並於同年月14日再次發出E-MAIL確認行程業已
          更改，原告於收受通知後並未異議，遲至同年8月23
          日原告始寄發存證信函片面終止系爭契約，故旅遊活
          動無法成行係不可歸責於被告；又原告交付之10萬元
          乃被告代原告向航空公司預定機位之作業金，其性質
          乃類似定金之性質，因被告無法定得機位致出發前30
          日變更行程，嗣原告自行終止契約並與第三人訂定相
          同性質之旅遊契約，故系爭契約無法履行乃不可歸責
          於被告，被告僅需返還原告先前所受領之機位作業金
          10萬元即可；基上，原告不得依據契約第14條之約定
          請求被告賠償全部團費之20％。
    （三）消費者欲依消保法第51條請求懲罰性違約金之前提乃
          企業經營者提供之服務不符合安全性，而危及消費者
          之健康與安全保障。本件原告所主張乃另訂契約之差
          價，非屬因被告提供之服務造成原告安全或健康受到
          損害，況系爭契約業經原告解除，被告尚未提供服務
          ，則原告依消保法第51條請求懲罰性違約金顯無理由
          。再者，原告與第三人簽訂之契約出團日期已變更為
          95年9月7日，被告亦曾告知原告若變更旅遊日期，當
          能提供系爭契約所定航程，惟原告並未同意，嗣後卻
          又與第三人簽訂其他出團之旅遊契約，則原告解除顯
          屬權利濫用行為，且其契約內容尚包含系爭契約未含
          項目，例如飯店升級、環保包車、早班班機機位等費
          用，則原告所增加之旅遊費用顯係其選擇其他品質所
          致，非因與原告解除契約所生損害。又原告所據以計
          算之損害乃另行簽訂契約所生差差價，亦即屬契約解
          除後新生之損害（惟被告仍否認該差價為原告之損害
          ），非系爭契約所生之損害，則原告不得以差價為損
          害額而據以計算懲罰性違約金。
三、兩造不爭執之事實：
    （一）兩造簽訂「西安九寨溝八日訂團合約書」、「國外旅
          遊定型化契約書」。
    （二）原告於95年8月23日以汐止龍安郵局第0630號存證信
          函通知被告解除系爭契約。
四、得心證之理由：
    原告主張其與被告簽立「西安九寨溝八日訂團合約書」、「
    國外旅遊定型化契約書」一節，業據其提出該合約書、契約
    書為證（見本院卷第7頁至第14頁），復為被告所不爭執，
    堪信為真正。惟原告另主張被告片面變更旅遊行程，應依旅
    遊契約第14條規定賠償旅遊費用20%違約金共計353,500元，
    且原告解除契約後須與其他旅行社重新簽訂旅遊契約，原告
    因此所受價差損失為182,000元，依消費者保護法第51條規
    定，原告得請求以差價損失計算原告所受之損害額1倍懲罰
    性違約金等情，則為被告所否認，並以前揭情詞置辯。是本
    件本院應審究者為：原告得否請求被告賠償旅遊費用20%之
    違約金？原告得否依消費者保護法第51條規定請求懲罰性違
    約金？以下分述之：
    （一）原告得否請求被告賠償旅遊費用20%之違約金？
          １、查兩造於95年6月30日簽訂之「西安九寨溝八日
              訂團合約書」內容，相較於同日兩造簽立之「國
              外旅遊定型化契約書」，不僅對於原告應先支付
              機位作業金100,000元及指定飛機航程有特別約
              定，且由該訂團合約書其他約定事項，如「其他
              未盡事宜以交通部觀光局國內外旅遊定型化契約
              書為依據」及飛機航程「任意變更則比照第十四
              條第一項所示」等用語可知，上開訂團合約書應
              係「國內外旅遊定型化契約書」以外另簽立之契
              約，與兩造簽訂之「國外旅遊定型化契約書」分
              屬不同之契約。
          ２、被告雖辯稱該訂團合約書尚未成立、生效云云，
              惟查，系爭訂團合約書上記載出團人數預訂為34
              人，實際出團人數須為預計人數80%以上（含）
              ，足見出團人數已可得確定，而每位團員之團費
              50,500元，及行程內容復均於該訂團合約書上載
              明，堪認系爭訂團合約書已成立、生效。至於訂
              團合約書上所載原告須先支付機位作業金共100,
              000元整，以利購買機票及辦理證照等事宜，如
              機位確定則作業金改做訂金等語，其中所謂訂金
              係指另一契約即國外旅遊定型化契約而言，並非
              指訂團合約書此一契約猶待機位確定條件成就始
              發生效力。換言之，兩造先簽訂一個訂團合約書
              ，確定訂團之事實，並由原告交付作業金予被告
              處理購買機票事宜，原告依該訂團合約書交付作
              業金之目的即在確保被告去進行安排機位之事宜
              ，故被告負有購買機票之義務即係因原告已交付
              作業金，訂團合約書已成立、生效緣故。是故，
              被告辯稱訂團合約書尚未成立、生效云云，應非
              可採。
          ３、原告於訂團合約書簽訂立後，已交付被告100,00
              0元，依系爭訂團合約書備註欄約定，被告在機
              票訂位之過程即需依行程表所載，安排台北飛香
              港後直飛西安之班機飛航行程，若被告違反上開
              約定時，原告即可比照兩造另簽訂之國外旅遊定
              型化契約第14條第1項之規定，請求被告給付旅
              遊費用之10%之違約金。兩造既不爭執被告之後
              通知原告將班機發航行程改為香港直飛重慶之事
              實，而上開變更班機行程亦與航空公司因故自行
              取消航班無涉，則原告請求被告賠償旅遊費用之
              10%即屬有據。又原告於解除契約之後與萬盛旅
              行社簽訂相同行程之契約，共有36人參加，此有
              原告提出之訂團合約書可參（見本院卷第70頁）
              ，故以兩造約定之每人團費50,500元，再以參加
              人數36人，扣除兩造約定超過32人以上一人免團
              費後計算旅遊費用之10%，被告應賠償原告計176
              ,750 元（50,500元×35×10%）。
    （二）原告得否依消費者保護法第51條規定請求懲罰性違約
          金？
          １、消費者保護法第51條明定：依本法所提之訴訟，
              因企業經營者之故意所致之損害，消費者得請求
              損害額三倍以下之懲罰性賠償金；但因過失所致
              之損害，得請求損害額一倍以下之懲罰性賠償金
              。該條文立法原意係為促使企業經營者重視商品
              及服務品質，維護消費者利益，懲罰惡性之企業
              經營者，並嚇阻其他企業經營者仿效，乃參酌美
              國、韓國立法例而為之規定。乃係為貫徹保護消
              費安全之政策作用，防範企業經營者濫用實力之
              行為（以上參照該條立法理由）。首先，所謂依
              「本法所提之訴訟」，無論在消費者個人因消費
              關係，或消費者保護團體依同法第49條、第50條
              以自己之名義所提起之消費者賠償訴訟均有其適
              用。其次，就得請求懲罰性賠償金之適用範圍而
              言，懲罰性賠償為英美法上所特有之賠償類型，
              為非補償性的賠償，與傳統損害賠償之目的，在
              填補被害人實際上所受之損害，概念已有所不同
              ，懲罰性賠償金性質上並非一般之損害賠償，因
              此等損害賠償利用現行契約、侵權等制度，已然
              足以達成。可知，懲罰性賠償金實係「損害額」
              （消費者實際上所受之損害）以外之賠償金，其
              與一般損害賠償制度，為完全不同之法律概念、
              毫不相干之制度。其目的係在對於有邪惡動機，
              或非道德的、或意圖的、或極惡的之行為人施以
              一定懲處，進而防止他人效尤的處罰性賠償，故
              適用上極其嚴格。因而該條文之適用上，應予做
              目的性限縮，僅係指依同法第7條以下規定所稱
              消費者或第三人因企業經營者所提供之商品或服
              務，發生安全或衛生上之危險而致生之損害，或
              因商品或服務具有違害消費者生命、身體、健康
              、財產之可能而企業經營者未於明顯處為警告標
              示及處理危險之方法，致生損害於消費者，即企
              業經營者之產品、服務責任而言。
          ２、查本件兩造所爭執者為旅遊費用賠償之問題，並
              非因被告所提供之商品或服務發生安全或衛生上
              之危險而致生原告損害之損害賠償，依前開說明
              ，原告依消費者保護法第51條規定請求被告賠償
              懲罰性賠償金，即無理由，應予駁回。
五、綜上所述，被告違約變更班機安排，則原告請求被告給付違
    約金176,750元，及自96年2月2日即被告知悉本件訴訟之日
    起至清償日止，按年息5%計算之利息，即屬有據，應予准許
    。原告逾此部分之請求，則無理由，不應准許。
六、原告勝訴部分，因未逾50萬元，爰依職權宣告假執行，並依
    被告之聲請，酌定相當之擔保金額准予免假執行。至原告敗
    訴部分，其假執行之聲請，因訴之駁回，而失所依附，應併
    予駁回。
七、本件事證已臻明確，兩造其餘攻防，核與判決結果不生影響
    ，不再一一審酌，併此敘明。
八、據上論結：原告之訴為一部有理由，一部無理由，依民事訴
    訟法第79條、第389第1項第5款、第392條第2項，判決如主
    文。
中　　華　　民　　國　　96　　年　　  6　　 月　21　　日
                  民事第三庭    法　官　鄭佾瑩
以上正本係照原本作成
如對本判決上訴，須於判決送達後20日內向本院提出上訴狀
中　　華　　民　　國　　96　　年　　6　　月　   21    日
                       　　　　 書記官　呂欣穎
